ACORDAO-COMPLETO-2321317

ACÓRDÃO 2228/2019 ATA 6/2019 - PRIMEIRA CÂMARA

VISTOS, relatados e discutidos estes autos que tratam de monitoramento em processo de concessão de  pensões civis instituídas por ex-servidor da Superintendência de Administração do Ministério da Fazenda no Estado do Amapá.
ACORDAM os Ministros do Tribunal de Contas da União, reunidos em Sessão da 1ª Câmara, ante as razões expostas pelo Relator, em:
9.1. declarar insubsistente o Acórdão 885/2014-TCU-Primeira Câmara, ora monitorado;
9.2. restituir os autos à Sefip, para que promova análise das pensões civis em tela, consoante novo entendimento firmado no Acórdão 2379/2015-TCU-Plenário, reavaliando a legalidade do ato pensional com base nos procedimentos adotados antes da prolação do Acórdão 2515/2011-TCU-Plenário, de modo a aferir, no caso concreto, a efetiva  dependência econômica dos beneficiários em relação ao instituidor;
9.3. noticiar à Conjur/TCU e à AGU acerca da deliberação adotada.

Monitoramento em Pensão Civil que considerou ilegais os atos de concessão de pensão civil a diversos interessados habilitados na condição de menor sob guarda.

Primeira Câmara

Superintendência de Administração do Ministério do Planejamento, Orçamento e Gestão no Amapá.

3. Interessados/Responsáveis:
3.1. Interessados: Antonio Brazão Moraes Neto (CPF: XXX.061.422-XX); Maria Marlei Pontes de Moraes Neta (CPF: XXX.061.002-XX); Washington Carlos Pontes Moraes Filho (CPF: XXX.061.342-XX).

13.1. Ministros presentes: Walton Alencar Rodrigues (Presidente), Benjamin Zymler, Raimundo Carreiro (Relator), Bruno Dantas e Vital do Rêgo.
13.2. Ministro que não participou da votação: Vital do Rêgo
13.2. Ministros-Substitutos presentes: Augusto Sherman Cavalcanti e Weder de Oliveira.

ACORDAO-COMPLETO-2384647

Acórdão de Relação 12585/2019 - Segunda Câmara

Acórdão de Relação

Segunda Câmara

RAIMUNDO CARREIRO

Inicialmente, registro que atuo no presente processo por força do artigo 152 do Regimento Interno do TCU (RI/TCU) .
2.	Adoto como Relatório, a instrução feita no âmbito da Sefip (peça 18) , a qual obteve a concordância do Diretor-Substituto (peça 19) . 
"INTRODUÇÃO
1.	Trata-se de monitoramento do Acórdão 885/2014-TCU-Primeira Câmara, de relatoria do e. Ministro José Múcio Monteiro (peça 5) , que considerou ilegais as pensões civis dos interessados acima discriminados, na condição de menores sob guarda, porquanto posteriores ao advento da Lei 9.717/1998, que derrogou do regime próprio de previdência dos servidores públicos da União as categorias de pensão civil estatutária destinadas a pessoa designada maior de 60 anos ou inválida, a filho emancipado e não inválido, a irmão emancipado e não inválido, o menor sob guarda e a pessoa designada até os 21 anos ou inválida.
HISTÓRICO
2.	No âmbito da deliberação, foram feitas as seguintes determinações:
9.3. determinar à unidade jurisdicionada que adote medidas para: 
9.3.1. fazer cessar, no prazo de quinze dias, os pagamentos decorrentes das concessões consideradas ilegais, sob pena de responsabilidade solidária da autoridade administrativa omissa; 
9.3.2. dar ciência, no prazo de quinze dias, do inteiro teor desta deliberação aos beneficiários, alertando-os de que o efeito suspensivo proveniente da interposição de eventuais recursos perante o TCU não os exime da devolução dos valores percebidos indevidamente após a notificação, caso esses não sejam providos; 
9.3.3. encaminhar ao Tribunal, no prazo de trinta dias contados da ciência da decisão, documentos aptos a comprovar que os interessados tiveram conhecimento do acórdão; 
9.4. determinar à Sefip que adote medidas para monitorar o cumprimento da determinação relativa à cessação dos pagamentos decorrentes das concessões consideradas ilegais, representando ao TCU em caso de não atendimento.
3.	Devidamente notificada da deliberação (peças 8-11) , a unidade jurisdicionada enviou ofício (peça 12) , por meio do qual informa que não obstante ao envio da Carta de Notificação, os beneficiários não compareceram a SAMF/MF/AP, no prazo preestabelecido, restando à administração efetuar a referida exclusão.
EXAME TÉCNICO
4.	Pesquisa realizada no sistema Siape indica que os pensionistas Maria Marlei Pontes de Moraes Neta e Washington Carlos Pontes Moraes Filho permanecem em folha de pagamentos (peça 14) .
5.	Informações obtidas no sitio do Tribunal Regional Federal da 1ª Região indica que os pensionistas estão amparados por sentença proferida no Processo n. 0013917-45.2014.4.01.3100, em curso na Seção Judiciária do Estado do Amapá - 6ª Vara Federal (peça 15) .
5.1.	De acordo com o andamento processual dos autos, ainda não houve o trânsito em julgado da sentença (peça 16) , devendo ser enviadas ao Departamento de Assuntos Extrajudiciais da AGU e à Conjur/TCU as informações necessárias para que acompanhem o desfecho da ação. 
CONCLUSÃO
6.	Desta forma, estando as pensões civis de Maria Marlei Pontes de Moraes Neta e Washington Carlos Pontes Moraes Filho amparadas por sentença proferida no processo 0013917-45.2014.4.01.3100, em curso na Seção Judiciária do Estado do Amapá - 6ª Vara Federal, ainda não transitada em julgado, necessário o envio das informações ao Departamento de Assuntos Extrajudiciais da AGU e à Conjur/TCU para que acompanhem o desfecho da questão.
PROPOSTA DE ENCAMINHAMENTO
7. 	Ante o exposto, submetem-se os autos à consideração superior propondo:
	a) determinação à SEFIP para que, nos termos da Questão de Ordem aprovada pelo Plenário do TCU em 8/6/2011, encaminhe ao Departamento de Assuntos Extrajudiciais da AGU, bem como à Conjur/TCU, as informações necessárias ao acompanhamento do processo 0013917-45.2014.4.01.3100, em curso na Seção Judiciária do Estado do Amapá - 6ª Vara Federal;
	b) arquivamento dos autos, nos termos do artigo 169, inciso V, do Regimento Interno/TCU."
3.	O Representante do Ministério Público junto ao TCU, Procurador Marinus Eduardo De Vries Marsico, ao discordar da proposta de encaminhamento da Unidade Técnica, pronunciou-se da seguinte forma (peça 20) , verbis:
"Trata-se de monitoramento das determinações proferidas no Acórdão 885/2014-TCU-Primeira Câmara (peça 5) , que considerou ilegais os atos de concessão de pensão civil a diversos interessados habilitados na condição de menor sob guarda, com fulcro no art. 217, inciso II, alínea 'b' da Lei 8.112/1990, em sua redação original. O fundamento da decisão proferida pelo TCU foi a impossibilidade jurídica de se conceder pensão civil à referida categoria de beneficiários em razão da derrogação do mencionado art. 217, inciso II, alínea 'b' da Lei 8.112/1990, pela Lei 9.717/1998, consoante entendimento firmado no Acórdão 2515/2011-TCU-Plenário.
Os beneficiários Maria Marlei Pontes de Moraes Neta e Washington Carlos Pontes Moraes Filho obtiveram decisão favorável para a manutenção dos respectivos benefícios nos autos do Processo nº 0013917-45.2014.4.01.3100, em curso na Seção Judiciária do Estado do Amapá - 6ª Vara Federal (peça 15) . A Unidade Técnica propõe, então, nos termos da Questão de Ordem aprovada pelo Plenário do TCU em 8/6/2011, encaminhar ao Departamento de Assuntos Extrajudiciais da AGU, bem como à Conjur/TCU, as informações necessárias ao acompanhamento do mencionado processo.
Convém lembrar que a tese firmada no Acórdão 2515/2011-TCU-Plenário, de que o art. 5º da Lei nº 9.717, de 1998, teria derrogado do Regime Próprio de Previdência Social (RPPS) dos servidores públicos civis da união a pensão instituída à categoria do menor sob guarda, foi superado por meio do Acórdão 2379/2015-TCU-Plenário. Na ocasião, o TCU, se alinhando aos recentes posicionamentos do Supremo Tribunal Federal e do Superior Tribunal de Justiça, passou a entender que até a edição da Medida Provisória 664, de 30/12/2014, permaneceu vigente o disposto na alínea "e" do inciso I e nas alíneas "a", "b", "c" e "d" do inciso II do artigo 217 da Lei 8.112/1990, permitindo, portanto, a concessão de pensão civil, entre outros, à pessoa designada, desde que demonstrada a dependência econômica em relação ao instituidor.
Considerando que os fundamentos pelos quais os atos em epígrafe foram apreciados pela ilegalidade se mostraram inexistentes, tendo em vista que a pensão civil a menor sob guarda permaneceu vigente até a data de 30/12/2014, opinamos que, em nome do princípio da autotutela, o TCU declare insubsistente o Acórdão 885/2014-TCU-Primeira Câmara, ora monitorado, com a restituição dos autos à Sefip, para que promova análise das pensões civis em tela consoante novo entendimento firmado no Acórdão 2379/2015-TCU-Plenário, noticiando-se a Conjur e a AGU da deliberação adotada."
É o relatório.

não há

Procurador Marinus Eduardo De Vries Marsico.

PESSOAL. PENSÃO CIVIL. MONITORAMENTO DE DETERMINAÇÃO. NECESSIDADE DE REAVALIAÇÃO DA LEGALIDADE DO ATO, EM VISTA DO QUE RESTOU DECIDIDO NO ACÓRDÃO PLENÁRIO 2.379/2015. INSUBSISTÊNCIA DO ACÓRDÃO 885/2014 - 1ª CÂMARA. RESTITUIÇÃO DOS AUTOS À SEFIP. CIÊNCIA.

PENSÃO CIVIL (PCIV)

Secretaria de Fiscalização de Pessoal (SEFIP).

Trata-se de monitoramento do Acórdão 885/2014-TCU-Primeira Câmara, que considerou ilegais as pensões civis concedidas a menores sob guarda (Relator Ministro José Múcio Monteiro, peça 5) . O Decisum aqui mencionado tem o seguinte teor:
"VISTOS, relatados e discutidos estes autos que tratam de pensões civis instituídas por ex-servidor da Superintendência de Administração do Ministério da Fazenda no Estado do Amapá.
ACORDAM os Ministros do Tribunal de Contas da União, reunidos em Sessão da 1ª Câmara, ante as razões expostas pelo Relator, e com fundamento no art. 71, incisos III e IX, da Constituição Federal, arts. 1º, inciso V, 39, inciso II, e 45 da Lei nº 8.443/1992, art. 262, caput, do Regimento Interno desta Corte, e Súmula TCU nº 106, em:
9.1. considerar ilegais as concessões de pensões civis a Antonio Brazão Moraes Neto, Maria Marlei Pontes de Moraes Neta e Wahington Carlos Pontes Moraes Filho, recusando o registro;
9.2. dispensar os interessados do ressarcimento das quantias indevidamente recebidas de boa-fé;
9.3. determinar à unidade jurisdicionada que adote medidas para:
9.3.1. fazer cessar, no prazo de quinze dias, os pagamentos decorrentes das concessões consideradas ilegais, sob pena de responsabilidade solidária da autoridade administrativa omissa;
9.3.2. dar ciência, no prazo de quinze dias, do inteiro teor desta deliberação aos beneficiários, alertando-os de que o efeito suspensivo proveniente da interposição de eventuais recursos perante o TCU não os exime da devolução dos valores percebidos indevidamente após a notificação, caso esses não sejam providos;
9.3.3. encaminhar ao Tribunal, no prazo de trinta dias contados da ciência da decisão, documentos aptos a comprovar que os interessados tiveram conhecimento do acórdão;
9.4. determinar à Sefip que adote medidas para monitorar o cumprimento da determinação relativa à cessação dos pagamentos decorrentes das concessões consideradas ilegais, representando ao TCU em caso de não atendimento."
 
2.	As concessões a seguir listadas foram consideradas ilegais, diante do entendimento contido no Acórdão 2515/2011-TCU-Plenário de que os atos foram posteriores ao advento da Lei 9.717/1998, que derrogou o art. 217, inciso II, alínea 'b' da Lei 8.112/1990, do regime próprio de previdência dos servidores públicos da União as categorias de pensão civil estatutária destinadas a pessoa designada maior de 60 anos ou inválida, a filho emancipado e não inválido, a irmão emancipado e não inválido, a menor sob guarda e a pessoa designada até os 21 anos ou inválida:
	
a) Antonio Brazão Moraes Neto;
b) Maria Marlei Pontes de Moraes Neta;
c) Washington Carlos Pontes Moraes Filho.
3.	Diante das determinações que foram endereçadas à unidade jurisdicionada e das notificações feitas pela Sefip (peças 8-11) , a Superintendência de Administração do Ministério do Planejamento, Orçamento e Gestão no Amapá informou que, embora cientes da Decisão do TCU, os beneficiários não se manifestaram no prazo estabelecido. Ressaltou, então, que o caminho adotado pela administração foi efetuar a exclusão determinada (peça 12) .
4.	Todavia, pesquisa realizada no Siape mostrou que os pensionistas Maria Marlei Pontes de Moraes Neta e Washington Carlos Pontes Moraes Filho permanecem na folha de pagamento (peça 14) . Ressalta a Sefip que essa permanência é justificada pela existência de sentença judicial exarada no Processo 0013917-45.2014.4.01.3100 (Seção Judiciária do Estado do Amapá - 6ª Vara Federal - peça 15) .
5.	Como ainda não houve trânsito em julgado da sentença mencionada no parágrafo retro, a Unidade Técnica entende, com base na Questão de Ordem aprovada pelo Plenário do TCU em 8/6/2011, que essas informações devem ser enviadas ao Departamento de Assuntos Extrajudiciais da AGU e à Consultoria Jurídica do TCU, para fins de acompanhamento da ação (peças 18 e 19) . 
6.	No âmbito do MP/TCU, o Procurador Marinus Eduardo De Vries Marsico nos lembra que a tese firmada no Acórdão 2515/2011-TCU-Plenário, de que o art. 5º da Lei 9.717/1998, teria derrogado do Regime Próprio de Previdência Social (RPPS) dos servidores públicos civis da união a pensão instituída para a categoria "menor sob guarda", foi superada por meio do Acórdão 2379/2015-TCU-Plenário (peça 20) . 
7.	Frisa que com o novo entendimento, o TCU terminou por se alinhar "aos recentes posicionamentos do Supremo Tribunal Federal e do Superior Tribunal de Justiça, e passou a entender que até a edição da Medida Provisória 664, de 30/12/2014, permaneceu vigente o disposto na alínea "e" do inciso I e nas alíneas "a", "b", "c" e "d" do inciso II do artigo 217 da Lei 8.112/1990, permitindo, portanto, a concessão de pensão civil, entre outros, à pessoa designada, desde que demonstrada a dependência econômica em relação ao instituidor."
8.	Considera, assim, que os atos em apreciação foram considerados ilegais tendo em vista o entendimento consignado no Acórdão 2515/2011-TCU-Plenário (Relator Ministro Walton Alencar Rodrigues) e que a pensão civil a menor sob guarda permaneceu vigente até a data de 30/12/2014, razão pela qual opina, com base no princípio da autotutela dos atos administrativos que o TCU "declare insubsistente o Acórdão 885/2014-TCU-Primeira Câmara, ora monitorado, com a restituição dos autos à Sefip, para que promova a análise das pensões civis em tela, consoante novo entendimento firmado no Acórdão 2379/2015-TCU-Plenário (Relator Ministro Aroldo Cedraz) , noticiando-se a Conjur e a AGU da deliberação adotada." Assim, fica claro que o Acórdão 2379/2015-TCU-Plenário superou o Acórdão 2515/2011-TCU-Plenário.
9.	Diante desse fato, não posso deixar de rememorar que o meu posicionamento com relação às pensões civis concedidas a menores sob guarda sempre foi no sentido de que o Tribunal harmonizasse sua jurisprudência às reiteradas decisões que o Supremo Tribunal Federal vinha proferindo sobre o tema. Na decisão de mérito adotada pela Ministra Rosa Weber no MS 32.867/DF, em 24/08/2015 (DJe de 26/08/2015) , a ementa é bem elucidativa com respeito ao entendimento notoriamente pacificado pela Corte Suprema sobre a matéria:
"MANDADO DE SEGURANÇA. CORTE DE CONTAS DA UNIÃO. ATO DE CONCESSÃO DE PENSÃO. MENOR SOB GUARDA. RECUSA DE REGISTRO.
1. A jurisprudência desta Suprema Corte consolidou-se no sentido de que o art. 5º da Lei 9.717/98 não teve o condão de derrogar categorias de beneficiários de pensão por morte do regime próprio de previdência dos servidores públicos federais, de molde a delimitá-las ao mesmo rol previsto para o regime geral. Precedentes.
2. Assentada a subsistência do menor sob guarda, como categoria prevista no art. 217, II, "b", da Lei 8.112/90, na redação vigente à data do óbito do instituidor, antes, portanto, da Medida Provisória nº 664/2014, convertida na Lei nº 13.135/2015, no rol de beneficiários de pensão por morte do regime próprio dos servidores civis da União, impõe-se a concessão da ordem mandamental.
Ordem mandamental concedida." (grifei) .
10.	Sempre mantive a convicção de que o entendimento firmado por este Tribunal, por maioria, nos Acórdãos 2.515/2011 e 2.875/2012 (Relator Ministro Raimundo Carrreiro (voto vencido) ; Revisor Ministro Walton Alencar Rodrigues) , ambos do Plenário, colidia com as diretrizes constitucionais sobre o direito previdenciário dos menores. Todavia, vencido pela maioria do Colegiado, declinei minha posição original em favor da corrente majoritária, sem deixar de ressalvar o meu entendimento divergente em todos os votos que proferi após esses dois precedentes. É bom frisar que desde a prolação do Acórdão 2515/2011-TCU-Plenário, foram interpostos 23 Mandados de Segurança no STF acerca de processos de concessão de pensão civil a menores sob guarda julgados ilegais pelo TCU.
11.	Diante de reiteradas decisões de mérito adotadas no âmbito da Suprema Corte em sentido contrário à interpretação que vinha sendo adotada pelo TCU a partir da inovação jurisprudencial trazida pelo Acórdão 2515/2011-TCU-Plenário, esta Corte de Contas esforçou-se para a harmonização das nossas decisões à jurisprudência do STF. Assim, doravante, pude ver ratificado por esta Corte de Contas o entendimento que sempre adotei sobre o tema. 
12.	A meu ver, com o retorno deste Tribunal ao entendimento original, é essencial que se garanta a observância dos princípios da segurança jurídica e da isonomia em relação aos pensionistas cujos atos foram impugnados no período de tempo em que vigorou o entendimento firmado nos Acórdãos Plenário 2.515/2011 e 2.875/2012. Já tinha defendido em outras oportunidades, inclusive, a necessidade de autorizar, nos termos do art. 260, §2º, do Regimento Interno, a revisão de ofício dos atos cujos registros foram impugnados com base, unicamente, no entendimento que foi doravante retificado.
13.	Considerando que com o novo entendimento contido no Acórdão 2379/2015-TCU-Plenário, o TCU alinhou-se às decisões do STF e STJ e passou a entender que até a edição da Medida Provisória 664/2014, convertida na Lei 13.135/2015, as disposições contidas na alínea "e" do inciso I e nas alíneas "a", "b", "c" e "d" do inciso II do artigo 217 da Lei 8.112/1990 continuaram vigentes;
Considerando que com referência aos atos ainda não julgados, anteriores ao advento da MP 664/2014, entendo que devam ser aplicados os procedimentos adotados antes da prolação do Acórdão 2515/2011-TCU-Plenário, no sentido da aferição, caso a caso, da relação de dependência econômica; 
Considerando que no item 9.3. do Acórdão 2379/2015-TCU-Plenário restou aberta a possibilidade de os interessados que tiveram seus benefícios pensionais julgados ilegais por este Tribunal, com fundamento no Acórdão 2515/2011-TCU-Plenário, ingressarem com Pedidos de Reexame, o que também levaria a necessidade de tornar insubsistente o Acórdão ora monitorado;
Considerando que segundo o princípio do formalismo moderado não há óbices a que um Acórdão monitorado seja tornado insubsistente, haja vista que no processo administrativo precisam ser adotadas formas simples e suficientes para propiciar adequado grau de respeito aos direitos dos administrados, o que demanda o afastamento do formalismo extremo;
Considerando que há precedentes desta Corte de Contas, nos quais em processo de monitoramento (Acórdão 2811/2017-TCU-Segunda Câmara - Relator Ministro Vital do Rêgo) e de acompanhamento  (Acórdão 3742/2018-TCU-Segunda Câmara - Relator Ministro Aroldo Cedraz) , os respectivos Acórdãos foram tornados insubsistentes, e que especificamente quanto ao último decisum aqui mencionado os autos foram restituídos à Sefip com o mesmo intuito, qual seja: reanalisar as pensões civis sob a ótica do novo entendimento firmado no Acórdão 2379/2015-TCU-Plenário;  
Expresso concordância com a proposta advinda do MP/TCU no sentido de que se faz necessário que no caso ora em análise, seja declarado insubsistente o Acórdão 885/2014-TCU-Primeira Câmara, ora monitorado, com a restituição dos autos à Sefip, a fim de que promova análise das pensões civis em tela consoante novo entendimento firmado no Acórdão 2379/2015-TCU-Plenário, noticiando-se a Conjur e a AGU acerca da deliberação adotada.
14.	Diante das considerações aqui alinhadas, Voto por que o Tribunal adote o acórdão que ora submeto à consideração da 1ª Câmara.
TCU, Sala das Sessões Ministro Luciano Brandão Alves de Souza, em 12 de março de 2019.
RAIMUNDO CARREIRO 
Relator